ACORDAO-COMPLETO-2322231

ACÓRDÃO 1648/2019 ATA 4/2019 - PRIMEIRA CÂMARA

VISTOS, relatados e discutidos estes autos de tomada de contas especial, instaurada pelo Fundo Nacional de Desenvolvimento da Educação - FNDE em desfavor do Sr. Ito Meireles, Prefeito do Município de Taperoá/BA no período de 2005-2008, em razão da impugnação total das despesas devido a irregularidades na prestação de contas dos recursos repassados pelo FNDE àquele município no âmbito do Programa Nacional de Alimentação Escolar no exercício de 2008 - Pnae/2008,
ACORDAM os Ministros do Tribunal de Contas da União, reunidos em sessão de 1ª Câmara, ante as razões expostas pelo Relator, em:
9.1. julgar irregulares as contas do responsável, Sr. Ito Meireles, exPrefeito do Município de Taperoá/BA, com fundamento nos arts. 1º, inciso I, 16, inciso III, alínea "b", 19, caput, e 23, inciso III, da Lei 8.443/1992, c/c com os arts. 1º, inciso I, 209, inciso II, 210 e 214, inciso III, do RI/TCU, e condená-lo ao pagamento das importâncias a seguir especificadas, fixando-lhe o prazo de quinze dias, a contar da notificação, para que comprove, perante este Tribunal (art. 214, inciso III, alínea "a", do Regimento Interno) , o recolhimento da dívida aos cofres do Fundo Nacional de Desenvolvimento da Educação, atualizada monetariamente e acrescida dos juros de mora, calculados a partir das datas discriminadas, até a data do recolhimento, na forma prevista na legislação em vigor:
	
                          TRIBUNAL DE CONTAS DA UNIÃO		TC Processo 028.810/2015-5
	Data de Ocorrência
	Valor (R$) 

	01/01/2008
	207,37

	04/03/2008
	2.323,20

	08/05/2008
	2.323,20

	12/05/2008
	2.323,20

	03/06/2008
	2.323,20

	03/07/2008
	2.323,20

	01/08/2008
	2.323,20

	04/09/2008
	2.323,20

	03/10/2008
	2.323,20

	04/11/2008
	2.323,20

	04/12/2008
	2.323,20

	04/03/2008
	1.091,20

	08/05/2008
	1.091,20

	12/08/2008
	1.091,20

	03/06/2008
	1.091,20

	03/07/2008
	1.091,20

	05/08/2008
	1.091,20

	04/09/2008
	1.091,20

	03/10/2008
	1.091,20

	04/11/2008
	1.091,20

	04/11/2008
	1.091,20

	06/03/2008
	14.858,80

	08/05/2008
	14.858,80

	12/05/2008
	14.858,80

	03/06/2008
	14.858,80

	03/07/2008
	14.858,80

	01/08/2008
	14.858,80

	04/09/2008
	14.858,80

	03/10/2008
	14.858,80

	04/11/2008
	14.858,80

	04/12/2008
	14.858,80

	03/03/2008
	1.038,40

	08/05/2008
	1.038,40

	12/05/2008
	1.038,40

	03/06/2008
	1.038,40

	03/07/2008
	1.038,40

	05/08/2008
	1.038,40

	04/09/2008
	1.038,40

	03/10/2008
	1.038,40

	04/11/2008
	1.038,40

	04/12/2008
	1.038,40

9.2. aplicar ao responsável, Sr. Ito Meireles, a multa prevista no art. 57 da Lei 8.443/1992 c/c o art. 267 do Regimento Interno, no valor de R$ 50.000,00 (cinquenta mil reais) , com a fixação do prazo de quinze dias, a contar da notificação, para que comprove, perante este Tribunal (art. 214, inciso III, alínea "a", do Regimento Interno) , o recolhimento da dívida aos cofres do Tesouro Nacional, atualizada monetariamente desde a data deste acórdão até a do efetivo recolhimento, se for paga após o vencimento, na forma da legislação em vigor;
9.3. autorizar, desde logo, nos termos do art. 28, inciso II, da Lei 8.443/1992, a cobrança judicial das dívidas, caso não atendida a notificação;
9.4. encaminhar cópia deste acórdão ao Procurador-Chefe da Procuradoria da República na Bahia, nos termos do § 3º do art. 16 da Lei 8.443/1992 c/c o § 7º do art. 209 do Regimento Interno do TCU, para adoção das medidas cabíveis; e
9.5. recomendar ao Fundo Nacional de Desenvolvimento da Educação que, nos casos em que a irregularidade motivadora da instauração da tomada de contas especial seja ausência ou invalidade do parecer do Conselho Social respectivo (CAE, CACS, etc.) , realize também a análise dos demais documentos presentes na prestação de contas no que concerne à execução orçamentária, financeira, demonstrativos, processos licitatórios, notas fiscais, empenhos, extratos bancários, recibos ou quaisquer outros atos, fatos e/ou documentos, de forma a contemplar a completo exame das contas prestadas pelo agente público.

Tomada de contas especial instaurada pelo Fundo Nacional de Desenvolvimento da Educação - FNDE/Ministério da Educação em desfavor do prefeito de Taperoá/BA no período de 2005-2008 em razão da impugnação total das despesas devido a irregularidades na prestação de contas dos recursos repassados no âmbito do Programa Nacional de Alimentação Escolar no exercício de 2008  Pnae/2008.

Primeira Câmara

Prefeitura Municipal de Taperoá/BA.

3. Responsável: Ito Meireles (XXX.166.945-XX).

13.1. Ministros presentes: Walton Alencar Rodrigues (Presidente) e Benjamin Zymler.
13.2. Ministro-Substituto convocado: Augusto Sherman Cavalcanti (Relator).
13.3. Ministro-Substituto presente: Weder de Oliveira.

ACORDAO-COMPLETO-2390931

Acórdão 3765/2020 - Primeira Câmara

AUGUSTO SHERMAN

Inicio o presente relatório pela transcrição da instrução de peça 32, com a qual se manifestaram de acordo os escalões dirigente da Sec-PA, unidade encarregada da instrução processual:
"INTRODUÇÃO
1. Cuidam os autos de tomada de contas especial (TCE) instaurada pelo Fundo Nacional de Desenvolvimento da Educação - FNDE/Ministério da Educação em desfavor do Sr. Ito Meireles, CPF XXX.166.945-XX, prefeito do Município de Taperoá/BA no período de 2005-2008 em razão da impugnação total das despesas devido a irregularidades na prestação de contas dos recursos repassados pelo FNDE àquele município no âmbito do Programa Nacional de Alimentação Escolar no exercício de 2008 - Pnae/2008. 
2. Os recursos repassados àquela municipalidade destinavam-se, exclusivamente, à aquisição de gêneros alimentícios, em caráter complementar, para atendimento dos alunos matriculados em creches, pré-escolas e em escolas do ensino fundamental da rede municipal, inclusive as indígenas e as localizadas em áreas remanescentes de quilombos e, excepcionalmente, aquelas qualificadas como entidades filantrópicas ou por elas mantidas (peça 1, p. 190) .
HISTÓRICO
3. No exercício de 2008 foi repassado pelo FNDE ao Município de Taperoá/BA o valor total de R$ 193.116,00, conforme consta no Relatório do Tomador das Contas (peça 1, p. 190-192) , dividido pelas áreas de aplicação, a saber: i) Pnae pré-escola, R$ 23.232,00; ii) Pnae quilombola, R$ 10.912,00; iii) Pnae fundamental, R$ 148.588,00; e iv) Pnae creche, R$ 10.384,00.
4. Por meio do Ofício 134/2008, de 31/12/2008 (peça 1, p. 52) , o exprefeito encaminhou ao FNDE a prestação de contas dos recursos recebidos do FNDE no âmbito do Pnae/2008 (peça 1, p. 54-110) .
5. Após análise da prestação de contas foi emitida a Notificação Dipra 87011/Pnae - Fundamental/2009, de 25/11/2009 (peça 1, p. 116) que comunicou ao exprefeito as constatações detectadas na prestação de contas, quais sejam:
a) ausência de assinatura no Demonstrativo Sintético Anual da Execução Físico-Financeira (peça 1, p. 54) ;
b) a pessoa que assinou o Parecer do Conselho de Alimentação Escolar, Delza Silva Miranda (peça 1, p. 56-58) , não figura entre os integrantes daquele colegiado, tampouco é seu presidente, conforme registros do FNDE à peça 1, p. 112-114.
6. O FNDE expediu as seguintes notificações ao responsável:
a) notificação Dipra 87011/Pnae - Fundamental/2009, de 25/11/2009 (peça 1, p. 116) , encaminhada ao endereço do responsável em 9/12/2009 e entregue no dia 16/12/2009 conforme Aviso de Recebimento RO635279255BR (peça 1, p. 118) ;
b) Ofício 102/2010 - Dipra/COPRA/CGCAP/Difin/FNDE/MEC, de 11/3/2010 peça 1, p. 120-122) , cujo Aviso de Recebimento comprovante de entrega retornou com a chancela de 'ausente' (peça 1, p. 134-136) ;
c) Edital de Notificação 21, de 17/5/2010, publicado do DOU de 18/5/2010 (peça 1, p. 138) .
7. O Sr. Antônio Fernando Brito Pinto, prefeito sucessor do responsável, interpôs Ação Ordinária de Ressarcimento e Representação Criminal contra o exprefeito (peça 1, p. 144-176) . Analisadas pela Procuradoria Federal junto ao FNDE (peça 1, p. 182) , foram consideradas suficientes para a suspensão da inadimplência do município. Assim, o prefeito sucessor não foi arrolado pelo FNDE como responsável solidário nesta TCE.
8. O Relatório do Tomador das Contas realizou a responsabilização do Sr. Ito Meireles e imputou-lhe débito no valor de R$ 193.116,00, total dos recursos repassados pelo FNDE ao Município de Taperoá/BA no âmbito do Pnae/2008. A irregularidade motivadora da instauração da TCE foi a ilegitimidade da signatária do Parecer do CAE - a pessoa que assinou o Parecer do Conselho de Alimentação Escolar não consta nos registros do FNDE como Presidente do Conselho (peça 1, p. 190-202) .
9. O Relatório de Auditoria (peça 1, p. 222-224) corroborou as conclusões do Relatório de TCE. O Certificado de Auditoria 1800/2015 certificou a irregularidade das contas (peça 1, p. 226) no que foi acompanhado pelo Parecer 1800/2015, do Dirigente do Órgão de Controle Interno (peça 1, p. 227) . O Ministro de Estado da Educação atestou haver tomado conhecimento das conclusões contidas no Relatório e Certificado de Auditoria, bem como no Parecer da Secretaria Federal de Controle Interno da Controladoria-Geral da União da Presidência da República (peça 1, p. 228) .
10. O responsável nesta Tomada de Contas Especial Sr. Ito Meireles, CPF XXX.166.945-XX, prefeito de Taperoá/BA no período de 2005-2008 encaminhou ao FNDE, por meio do Ofício 1/2015, de 15/9/2015 (peça 5, p. 1) , documentação a título de prestação de contas dos recursos sob exame (peça 5, p. 3-25) . Por intermédio do Ofício 104/2017/Dimoc/Cotce/Cgcap/Difin-FNDE referida documentação foi encaminhada a esta Secex/PA com a observação de que a mesma seria objeto de Nota Técnica por parte desta Autarquia, a ser encaminha ao TCU, em atendimento ao disposto no Acórdão 1580/2008-TCU-Primeira Câmara.
11. Assim, a instrução à peça 6 entendeu que deveria ser realizada diligência ao FNDE para que, no prazo de 60 dias, encaminhasse a esta Secex/PA suas conclusões sobre a análise da documentação encaminhada pelo responsável, a título de prestação de contas, conforme Acórdão 1580/2008-TCU-Primeira Câmara.
12. Em resposta à diligência realizada por meio do Ofício 608/2017 - Secex/PA (peça 9) o FNDE encaminhou a esta unidade técnica - por intermédio do Ofício 12523/2017/Diade/Cgcap/Difin-FNDE -, a Nota Técnica 3/2017 que traz a avaliação daquela autarquia sobre a documentação apresentada pelo responsável (Peça 12) , da seguinte forma:
 (...) 
5.1. Considerando a documentação apresentada, tem-se que supre em parte o que fora reputado como irregular outrora. 
5.2. Desta feita, o Demonstrativo Sintético Anual da Execução Físico-Financeira está devidamente assinado pelo exprefeito e responsável, Senhor Ito Meireles.
5.2.1. Desse modo, tem-se que este apontamento não mais persiste e opina-se pelo afastamento dessa irregularidade.
5.3. Contudo, o Parecer do CAE está assinado pela mesma pessoa, que não era Presidente desse órgão de controle social. Nessa esteira, conclui-se, tendo em vista que a falta de competência torna o documento inválido, assim, a ocorrência persiste, permanecendo o débito que originou o processo de tomada de contas especial. (negrito nosso) 
 (...) 
13. Nova instrução, à peça 18, procedeu análise da Nota Técnica do FNDE e concluiu que aquela autarquia:
a) afastou a irregularidade da ausência de assinatura no Demonstrativo Sintético Anual da Execução Físico-Financeira;
b) manteve a irregularidade da subscrição do Parecer do CAE/Fundeb por pessoa que não era Presidente daquele colegiado, no exercício de 2009, o que invalida o referido documento;
c) acrescentou o valor de R$ 207,35 ao débito inicialmente imputado ao responsável. Tal valor é saldo do exercício de 2007, transferido ao exercício de 2008;
d) não se manifestou quanto às notas fiscais apresentadas pelo responsável à peça 5, p. 1125.
14. Assim, propôs a citação do responsável em razão da não comprovação da boa e regular aplicação dos recursos do Pnae/2008, em razão da invalidade do Parecer do CAE que compõe a prestação de contas do Pnae/2008, tendo em vista que foi subscrito por pessoa - Delza Silva Miranda -, que não consta da composição do CAE no sistema do FNDE no período de execução das despesas e de prestação de contas do Pnae/2008 pelo Município de Taperoá/BA.
15. A citação foi realizada por meio do Ofício 1490/2017-TCU/SecexPA, de 27/7/2017 (peça 22) cujo Aviso de Recebimento JO312474973BR, de 22/8/2017, encontra-se à peça 25. Por intermédio de procurador legalmente constituído (peça 24) , o responsável encaminhou, tempestivamente, alegações de defesa (peça 23) que serão a seguir analisadas.
EXAME TÉCNICO
ALEGAÇÕES DE DEFESA
16. Inicialmente, o responsável alega que não houve conduta dolosa de sua parte, visto que sua caracterização (da conduta) carece de: a) dano ao erário, e b) conduta dolosa. 
17. Assevera que não houve dano ao erário porque os recursos teriam sido aplicados no objeto ao qual se destinavam, qual seja, a aquisição de gênero alimentícios para atendimento dos alunos matriculados em creches, pré-escolas e em escolas do ensino fundamental da rede municipal, conforme comprovaria a documentação por ele anexada (notas fiscais à peça 23, p. 29-34) . 
18. A seguir argumenta que não poderia ser punido seja porque não houve prejuízo ao erário, pois os recursos foram aplicados na aquisição de merenda escolar, seja porque não houve conduta dolosa ou culposa nas suas ações, haja vista agiu sempre com cautela, moralidade, probidade e urbanidade, seja porque não existiu nenhum liame subjetivo de ato de improbidade (peça 23, p. 5) . Tece considerações sobre improbidade administrativa (peça 23, p. 14) e colaciona excertos de julgados do STJ (peça 23, p. 3-6, 7-9) , que tratam de improbidade administrativa, conduta dolosa e boa-fé.
19. Afirma ser ônus do autor, o TCU, fazer a prova do dano e do nexo causal com uma conduta dolosa ou excepcionalmente culposa, equiparável ao dolo, o que não se verifica no caso concreto, posto que inexiste indicativo concreto sobre um dano possível ao erário. Desse modo, conclui, não poderia o autor acusar por suposição e conjectura pessoal e desconexa das provas da ação.
20. Alega que a boa-fé se presume enquanto a má-fé se prova, e de forma contundente o que, definitivamente não se vê nos autos. Frisa que não há nos autos qualquer prova que caracterize a má-fé, o dolo e principalmente danos ao erário por parte do Contestante. Assim, se o ônus da prova incumbe ao Autor, caberia a este provar de forma irrefutável o fato constitutivo do seu direito e este não o fez. Até porque não houve tal conduta.
ANÁLISE
21. Tais alegações de defesa produzidas pelo responsável não o socorrem e, portanto, não merecem ser acolhidas pelo TCU, pelas razões a seguir elencadas.
22. Diferentemente do que argumenta o defendente, a condenação em débito, pelo TCU, de responsável pela aplicação de recursos públicos, independe da ocorrência de conduta dolosa ou de locupletamento, bastando para tanto a constatação de conduta culposa (stricto sensu) do responsável pela irregularidade que ocasionou o dano ao erário (Acórdão 2367/2015-TCU-Plenário, Relator Benjamin Zymler e 5297/2013-Primeira Câmara, Relator José Múcio Monteiro) .
23. A alegada inexistência de dolo ou benefício pessoal não socorre o defendente, vez que a responsabilidade dos jurisdicionados perante o TCU é de natureza subjetiva, caracterizada mediante a presença de simples culpa stricto sensu, sendo desnecessária a caracterização de conduta dolosa ou má-fé do gestor para que este seja responsabilizado. Desse modo, é suficiente a quantificação do dano, a identificação da conduta do responsável que caracterize sua culpa, seja por imprudência, imperícia ou negligência, e a demonstração do nexo de causalidade entre a conduta culposa (stricto sensu) e a irregularidade que ocasionou o dano ao Erário, conforme assentado na jurisprudência desta Corte, a exemplo dos Acórdão 185/2016-TCU-Plenário, Relator Vital do Rêgo e 635/2017-Plenário, Relator Aroldo Cedraz.
24. Nos processos relativos ao controle financeiro da Administração Pública, a culpa dos gestores por atos irregulares que causem prejuízo ao erário é legalmente presumida, ainda que não se configure ação ou omissão dolosa, admitida prova em contrário, a cargo do gestor. Na fiscalização dos gastos públicos, privilegia-se, como princípio básico, a inversão do ônus da prova. Cabe ao gestor demonstrar a boa aplicação dos dinheiros e valores públicos sob sua responsabilidade (art. 70, parágrafo único, da Constituição Federal e art. 93 do Decreto-lei 200/1967, c/c o art. 66 do Decreto 93.872/1986) . A boa-fé não pode ser presumida, devendo ser demonstrada e comprovada a partir dos elementos que integram os autos, conforme assentado na jurisprudência desta Corte, a exemplo dos Acórdão 763/2007-TCU-Segunda Câmara, Relator Augusto Sherman e 1895/2014 - Segunda Câmara, Relatora Ana Arraes.
ALEGAÇÕES DE DEFESA
25. Quanto ao Parecer do CAE, o responsável apenas afirma que, no caso concreto, a documentação apresentada pelo exgestor supre tudo o que fora reputado como irregular, visto que o Demonstrativo Sintético Anual da Execução Físico-Financeira está devidamente assinado pelo mesmo, bem como pela Sra. DELZA SILVA MIRANDA, integrante do Conselho de Alimentação Escolar (peça 23, p. 15) .
ANÁLISE
26. Confrontando a afirmação do responsável com os documentos presentes nos autos, extraímos as seguintes constatações:
a) o Demonstrativo Sintético Anual da Execução Físico-Financeira à peça 1, p, 54, não está assinado pelo responsável, o que motivou ressalva na análise do FNDE (ver item 5, acima) , enquanto que os constantes à peça 5, p. 4 e peça 23, p. 21, contém a assinatura do Sr. Ito Meireles. Todos estão datados de 30/12/2008;
b) a Relação de Pagamentos Efetuados à peça 5, p. 5 e peça 23, p. 22 contém, além da assinatura do responsável, Ito Meireles a assinatura da Sra. Delza Silva Miranda, na condição de técnico responsável pela execução. Importante observar que esses documentos estão datados de 26/2/2009;
c) o Demonstrativo da Execução Financeira à peça 5, p. 6 e peça 23, p. 24 contém, além da assinatura do responsável, Ito Meireles a assinatura da Sra. Delza Silva Miranda, na condição de técnico responsável pela execução. Importante observar que esses documentos estão datados de 26/2/2008;
d) a Relação de Bens Adquiridos ou Produzidos à peça 5, p. 7 e peça 23, p. 23 contém, além da assinatura do responsável, Ito Meireles a assinatura da Sra. Delza Silva Miranda, na condição de técnico responsável pela execução. Importante observar que esses documentos estão datados de 26/2/2009;
e) o anexo I ao Demonstrativo Sintético Anual da Execução Físico-Financeira do Pnae, que é o Parecer Conclusivo do CAE (peça 1, p. 56-58; peça 5, p. 9-10 e peça 23, p. 27-28) está assinado pela Sra. Delza Silva Miranda, na condição de Presidente do CAE. Importante observar que esses documentos estão datados de 30/12/2008. Note-se que os documentos à peça 1, p. 56-58, encontram-se com o espaço para a chancela de 'regular' preenchido com um 'X', enquanto que nos constantes à peça 5, p. 9-10 e peça 23, p. 27-28, o referido espaço está em branco;
26.1. Além da divergência de datas entre os diversos documentos - que lhes confere aspecto de inidoneidade -, observamos que o Ofício 134/2008, que encaminhou a prestação de contas dos recursos do Pnae/2008 ao FNDE (peça 1, p. 52) está datado de 31/12/2008, antes, portanto, da data dos documentos que encaminha, que é 26/2/2009.
26.2. Como se constata, a Sra. Delza Silva de Miranda assinou documentos em que, ao mesmo tempo, é a técnica responsável pela execução do Pnae/2008 e Presidente do CAE, órgão encarregado da fiscalização e avaliação do programa. Nos espelhos do CAE da P. M. de Taperoá/BA, presentes à peça 1, p. 112-114, ela não se encontra elencada como integrante. Assim, entendemos que persiste a irregularidade quanto à invalidade do Parecer do CAE constante da prestação de contas dos recursos do Pnae/2008 destinados ao Município de Taperoá/BA.
26.3. O Parecer do Conselho de Alimentação Escolar-CAE é peça integrante, necessária e de fundamental importância para a aprovação da prestação de contas visto que evidencia a avaliação procedida por seus membros, pertencentes à comunidade local, sobre a regularidade da aplicação dos recursos públicos e os resultados alcançados. Sua ausência ou invalidade macula a prestação de contas, provoca a impugnação dos valores repassados ao município e a responsabilização do gestor.
26.4. O Parecer do CAE está previsto no art. 16 da Resolução/CD/FNDE 32, de 10/8/2006. Sua importância como peça indispensável da prestação de contas pode ser observada no excerto, a seguir transcrito, do Voto do Ministro José Múcio Monteiro quando do julgamento do TCProcesso 008.817/2015-4, em sessão de 7/3/2017, Ata nº 6/2017-2ª Câmara, quando foi prolatado o Acórdão 2305/2017:
Como órgão à parte da administração municipal, com representatividade popular e próximo dos fatos, os conselhos de controle social têm isenção e legitimidade para testemunhar se os recursos confiados à prefeitura foram bem geridos. Daí ser indispensável a sua manifestação junto com as respectivas prestações de contas.
ALEGAÇÕES DE DEFESA
27. Afirma que todos os documentos acostados aos autos - processos de pagamento, notas de empenho e de liquidação e recibos - comprovam a regular utilização dos recursos, ou seja, a efetiva aplicação de gêneros alimentícios para atendimento dos alunos matriculados nas creches, pré-escolas da rede municipal, não havendo desvio de recursos nem danos ao erário.
ANÁLISE
28. Diferentemente do que afirma o defendente, não há nos autos processos de pagamentos, notas de empenho e de liquidação tampouco recibos que comprovem a regular utilização dos recursos. Além disso, os documentos referentes à execução financeira dos recursos do FNDE, presentes nos autos, não conseguem estabelecer o necessário nexo causal entre os recursos utilizados e o objeto do programa, como demonstraremos a seguir.
28.1. Os documentos que se referem à execução físico-financeira dos recursos do Pnae/2008, transferidos à P. M. de Taperoá/BA, e que constam dos autos, são os seguintes:
a) Demonstrativo Sintético Anual da Execução Físico-Financeira (peça 1, p, 54; peça 5, p. 4 e peça 23, p. 21) ;
b) Relação de Pagamentos Efetuados (peça 5, p. 5 e peça 23, p. 22) ;
c) Demonstrativo da Execução Financeira (peça 5, p. 6 e peça 23, p. 24) ;
d) Relação de Bens Adquiridos ou Produzidos (peça 5, p. 7 e peça 23, p. 23) ;
e) Relatório de Execução Física (peça 5, p. 8 e peça 23, p. 26) ;
f) anexo I ao Demonstrativo Sintético Anual da Execução Físico-Financeira do Pnae, denominado de Roteiro para a Elaboração do Parecer Conclusivo do CAE (peça 1, p. 56-58; peça 5, p. 9-10 e peça 23, p. 27-28) ;
g) extratos bancários (peça 1, p. 60-110) ;
h) notas fiscais (peça 5, p. 11-25 e peça 23, p. 29-34
28.2. Conforme relação de ordens bancárias de transferências de recursos do Pnae/2008, por conta corrente, no Banco do Brasil (peça 1, p. 156-158) , os repasses se deram da seguinte maneira:
a) os recursos referentes ao Pnae/Creche - 10 parcelas de R$ 1.038,40 -, foram creditados no Banco do Brasil, Ag. 2710-3, c/c 8657-6 (peça 1, 156) ;
b) os recursos referentes ao Pnae/Fundamental - 10 parcelas de R$ 14.858,80 -, foram creditados no Banco do Brasil, Ag. 2710-3, c/c 5284-1 (peça 1, 156) ;
c) os recursos referentes ao Pnae/Pré-Escola - 9 parcelas de R$ 2.323,20 -, foram creditados na c/c 5284-1, e 1 parcela de R$ 2.323,20 na c/c 100.544, ambas da Ag. 2710-3, no Banco do Brasil (peça 1, p. 156-158) ;
d) os recursos referentes ao Pnae/Quilombola - 10 parcelas de R$ 1.091,20 -, foram creditados no Banco do Brasil, Ag. 2710-3, c/c 10053-6 (peça 1, p. 158) 
28.3. Fazendo triangulação entre a Relação de Pagamentos Efetuados (peça 5, p. 5 e peça 23, p. 22) , os extratos bancários (peça 1, p. 60-110) , as notas fiscais (peça 5, p. 11-25 e peça 23, p. 29-34) e a relação de ordens bancárias de transferências de recursos do Pnae/2008, por conta corrente no Banco do Brasil (peça 1, p. 156-158) , detectamos as seguintes ocorrências .
28.3.1. Quanto aos recursos do Pnae/Creche (10 parcelas de R$ 1.038,40) , creditados no Banco do Brasil, Ag. 2710-3, c/c 8657-6 (ordens bancárias à peça 1, 156) (extratos bancários à peça 1, p. 94-110) :
a) os extratos não cobrem todo o exercício de 2008;
b) no extrato à peça 1, p. 94 consta saldo de R$ 1.245,75, em 31/3/2008. O próximo extrato, à peça 1, p. 96, mostra lançamentos a partir do dia 7/4/2004 e começa com saldo zero;
c) os extratos presentes nos autos mostram que foram debitados nessa conta os seguintes cheques:
	Cheque
	Data do débito
	Valor
	Peça

	850029
	30/7/2008
	3.058,41
	1, p. 100

	850026
	22/9/2008
	2.952,25
	1, p. 104

	850030
	20/10/2008
	927,40
	1, p. 106

	850032
	23/12/2008
	2.407,54
	1, p. 110

 c.1.) Havia saldo inicial na conta de R$ 207,35. Houve créditos no valor total de R$ 10.384,00 o que resulta num saldo total de R$ 10.591,35. Como os cheques acima listados totalizam R$ 9.345,60, há um valor de R$ 1.245,75, retirado da conta, sem comprovação nos autos. Provavelmente houve um débito desse valor no interregno de 31/3 a 7/4/2008, período não coberto pelos extratos;
d) os cheques acima listados não constam da Relação de Pagamentos Efetuados (peça 5, p. 5 e peça 23, p. 22) e seus valores não correspondem a nenhuma das notas fiscais trazidas aos autos pelo responsável (peça 5, p. 11-25 e peça 23, p. 29-34) .
28.3.2. Quanto aos recursos do Pnae/Fundamental (10 parcelas de R$ 14.858,80) e Pnae/Pré-Escola (9 parcelas de R$ 2.323,20) , creditados no Banco do Brasil, Ag. 2710-3, c/c 5284-1 e 1 parcela do Pnae/Pré-Escola, no valor de R$ 2.323,20, na conta 100.544, da mesma agência (ordens bancárias à peça 1, 156) (extratos bancários à peça 1, p. 94-110) :
a) os extratos não cobrem todo o exercício de 2008 (peça 1, p. 78-92) ;
b) os extratos presentes nos autos (peça 1, p. 78-92) mostram que foram debitados nessa conta, os seguintes cheques:
	Cheque
	Data do débito
	Valor
	Peça

	850068
	26/3/2008
	14.858,80
	1, p. 78

	850069
	23/5/2008
	2.323,20
	1, p. 80

	850070
	23/5/2008
	14.858,80
	1, p. 80

	850071
	2/6/2008
	17.182,00
	1, p. 82

	850072
	18/6/2008
	17.182,00
	1, p. 82

	850073
	16/7/2008
	14.858,80
	1, p. 84

	850074
	16/7/2008
	2.323,20
	1, p. 84

	850076
	17/9/2008
	17.182,00
	1, p. 86

	850077
	14/10/2008
	17.182,00
	1, p. 88

	850078
	21/11/2008
	17.182,00
	1, p. 90

	850079
	10/12/2008
	17.182,00
	1, p. 92

 c) dos cheques acima relacionados, somente os de nº 850069 e 850074 correspondem a notas fiscais constantes da peça 5, p. 11-25, quais sejam, respectivamente, as de nº 108, de 29/5/2008 (peça 5, p. 16) e 132, de 15/7/2008 (peça 5, p. 22) ;
d) os cheques acima relacionados totalizam R$ 165.482,80. Como foram repassados R$ 171.820,00, conforme relação de ordens bancárias à peça 1, p. 156-158, restam R$ 6.337,20 retirados da conta, sem comprovação nos autos. Não há nos autos o extrato da conta corrente 100.544, da agência 2.170-3, do Banco do Brasil, credora da 1ª parcela dos recursos do Pnae Fundamental, no valor de R$ 2.323,20;
e) o cheque 850075, que consta da Relação de Pagamentos Efetuados (peça 5, p. 5 e peça 23, p. 22) , não aparece nos extratos presentes nos autos (peça 1, p. 78-92) .
f) o cheque 850076, no valor de R$ 17.182,80, debitado na conta em 17/9/2008 (peça 1, p. 86) não aparece na Relação de Pagamentos Efetuados (peça 5, p. 5 e peça 23, p. 22) ;
g) há diferenças de valores entre diversos cheques enumerados na Relação de Pagamentos Efetuados (peça 5, p. 5 e peça 23, p. 22) e os que aparecem debitados nos extratos bancários (peça 1, p. 78-92) , conforme quadro abaixo: 
	Cheque
	Valor debitado (extratos) 
	Valor na Relação

	850068
	14.858,80
	26.182,90

	850070
	14.858,80
	28.304,20

	850071
	17.182,00
	30.350,00

	850072
	17.182,00
	2.323,20

	850073
	14.858,80
	28.169,00

	850077
	17.182,00
	28.143,00

	850078
	17.182,00
	29.764,40

	850079
	17.182,00
	28.144,00

28.3.3. Quanto aos recursos do Pnae/Quilombola (10 parcelas de R$ 1.091,20) , creditados no Banco do Brasil, Ag. 2710-3, c/c 10053-6 (ordens bancárias à peça 1, p. 158) (extratos bancários à peça 1, p. 60-74) :
a) os extratos não cobrem todo o exercício de 2008 (peça 1, p. 60-74) ;
b) os extratos presentes nos autos (peça 1, p. 60-74) mostram que foram debitados nessa conta, os seguintes cheques:
	Cheque
	Data do débito
	Valor
	Peça

	850022
	23/5/2008
	1.091,20
	1, p. 60

	850023
	2/6/2008
	1.091,20
	1, p. 62

	850024
	23/6/2008
	1.091,20
	1, p. 62

	850025
	24/7/2008
	1.091,20
	1, p. 64

	850026
	21/8/2008
	1.091,20
	1, p. 66

	850027
	23/9/2008
	1.091,20
	1, p. 68

	850028
	17/10/2008
	1.091,20
	1, p. 70

	850029
	21/11/2008
	1.091,20
	1, p. 72

	850030
	12/12/2008
	1.091,20
	1, p. 74

c) dos cheques acima relacionados, somente os de nº 850022 e 850023 correspondem a notas fiscais constantes da peça 5, p. 11-25, quais sejam, respectivamente, as de nº 105, de 11/7/2008 (peça 5, p. 15) e 111, de 13/6/2008 (peça 5, p. 18) ;
d) os cheques acima relacionados totalizam R$ 9.820,80. Como foram repassados R$ 10.912,00, e os saldos em 7/4/2008 e 31/12/2008 eram R$ 0,00 (peça 1, p. 60 e 74) , conforme relação de ordens bancárias à peça 1, p. 158, restam R$ 1.091,20 retirados da conta, sem comprovação nos autos;
e) dos cheques acima relacionados, somente os de nº 850022 e 850023 constam da Relação de Pagamentos Efetuados (peça 5, p. 5 e peça 23, p. 22) 
28.4. de todas as notas fiscais presentes nos autos (peça 5, p. 11-25 e peça 23, p. 29-34) somente quatro correspondem a cheques debitados nas contas do Pnae/P. M. de Taperoá, conforme quadro abaixo:
	Nota Fiscal
	Data
	Cheque
	Data
	Valor (R$) 
	Conta-corrente

	105
	16/5/2008
	850022
	23/5/2008
	1.091,20
	10.053-6

	108
	28/5/2008
	850069
	23/5/2008
	2.323,20
	5284-1

	111
	13/6/2008
	850023
	2/6/2008
	1.091,20
	10.053-6

	132
	11/7/2008
	850074
	16/7/2008
	2.323,20
	5284-1

28.5. Ressalte-se que todas as pretensas aquisições foram realizadas na mesma empresa, Maria Hermínia Santa Rosa Dantas Martins, CNPF 32.675.027/0001-70, nome de fantasia Armazém 32, localizada na cidade de Lauro de Freitas, distante 190 km de Taperoá. Observamos também que os produtos constantes das notas fiscais compõem-se de alimentos processados/industrializados. Tais práticas vão de encontro aos princípios e diretrizes do Pnae estabelecidos pela Resolução FNDE 32, de 10/8/2006, em seus arts. 2º, II, 3º, I e IV e 14, §§ 3º e 4º.
29. Ante o exposto entendemos que persiste a irregularidade apontada nesta TCE - invalidade do Parecer do CAE do Município de Taperoá/BA porque assinado por pessoa não integrante daquele conselho -, além de subsistirem outras irregularidades relativas à execução financeira dos recursos do Pnae/2008, que não permitem estabelecer nexo causal entre os recursos utilizados e o objeto do programa.
30. Ressaltamos que apenas a invalidade do Parecer do CAE foi a irregularidade que motivou a instauração desta TCE pelo FNDE. Aquela autarquia não analisou os demais documentos apresentados pelo responsável à guisa de prestação de contas. Como demonstrado na seção Exame Técnico, acima, há nos autos outras graves irregularidades decorrentes da execução financeira dos recursos do Pnae/2008. Assim, entendemos que cabe recomendação ao FNDE no sentido de que a invalidade ou ausência do Parecer do CAE em uma prestação de contas não obsta a análise dos demais documentos presentes nela presentes, no que concerne à execução orçamentária, financeira, processos licitatórios, notas fiscais, empenhos, recibos ou quaisquer outros atos, fatos e/ou documentos.
PRESCRIÇÃO DA PRETENSÃO PUNITIVA
31. Com relação à ocorrência da prescrição da pretensão punitiva, este Tribunal aprovou, por meio do Acórdão 1441/2016-TCU-Plenário, incidente de uniformização de jurisprudência em que firma o entendimento de que a matéria se subordina ao prazo prescricional de dez anos indicado no art. 205 do Código Civil, contado a partir da data de ocorrência da irregularidade a ser sancionada, nos termos do art. 189 da Lei 10.406/2002 (Código Civil) 
32. No presente caso, para efeito de verificação da prescrição da pretensão punitiva por parte do TCU, consideramos a data de ocorrência da irregularidade como sendo aquela em que foi apresentada a prestação de contas - 31/12/2008 -, por meio do Ofício 134/2008 (peça 1, p. 52) . A partir desta data é que o FNDE tomou conhecimento da invalidade do Parecer do CAE do Município de Taperoá/BA
33. Assim, considerando que o ato que ordenou a citação do responsável foi o Pronunciamento do Secretário de Controle Externo desta Secex/PA, de 27/7/2017 (peça 20) , verifica-se que não transcorreu o prazo de 10 anos entre o ato que ordenou a citação do responsável e a data de ocorrência das irregularidades. Nesse caso, reconhecida a interrupção do prazo prescricional, nos termos do art. 202, inciso I, do Código Civil, inexiste óbice ao exercício da ação punitiva por parte deste Tribunal.
CONCLUSÃO
34. Esta TCE foi instaurada pelo FNDE em desfavor do Sr. Ito Meireles, CPF XXX.166.945-XX, prefeito do Município de Taperoá/BA no período de 2005-2008, em razão da impugnação total das despesas devido a invalidade do Parecer do CAE presente na prestação de contas dos recursos repassados pelo FNDE àquele município no âmbito do Programa Nacional de Alimentação Escolar, no exercício de 2008 - Pnae/2008. (ítens 1-13) 
35. Após sua regular citação, o responsável apresentou, tempestivamente, alegações de defesa que foram analisadas e consideradas insuficientes para elidir a irregularidade apontada. Também foram relatadas irregularidades na execução financeira dos recursos do Pnae/2008. Não tendo o responsável elidido a irregularidade a ele imputada, não resta alternativa senão dar seguimento ao processo, proferindo-se julgamento sobre os elementos até aqui presentes, que conduzem à irregularidade das contas, imputação de débito e aplicação de multa. (ítens 14-30) 
36. Inexiste no presente processo óbice ao exercício da ação punitiva por parte deste Tribunal. (ítens 31-33) 
PROPOSTA DE ENCAMINHAMENTO
37. Diante do exposto, submetemos os autos à consideração superior, propondo:
a) julgar irregulares as contas do Sr. Ito Meireles, CPF XXX.166.945-XX, com fundamento nos arts. 1º, inciso I, 16, inciso III, alínea 'b', 19, caput, e 23, inciso III, da Lei 8.443/1992 c/c com os arts. 1º, inciso I, 209, inciso II, 210 e 214, inciso III, do RI/TCU, condenando-o ao pagamento das importâncias a seguir especificadas e fixando-lhe o prazo de quinze dias para que comprove perante este Tribunal, em respeito ao art. 214, inciso III, alínea 'a', do RI/TCU, o recolhimento da dívida aos cofres do Fundo Nacional de Desenvolvimento da Educação - FNDE, atualizadas monetariamente e acrescidas de juros de mora calculados a partir das datas indicadas até a data do efetivo recolhimento e com o abatimento de valores acaso já satisfeitos, nos termos da legislação vigente:
 Valores originais impugnados/datas de ocorrência dos débitos:
             
	Saldo de 2007

	1/1/2008
	207,35

 Valor atualizado até 24/6/2018, com juros: R$ 587,03 (peça 26) 
      
	Pnae Pré-Escola¹

	Ordem bancária
	Data da OB
	Data do crédito²
	Valor (R$) 

	2008OB400200
	4/3/2008
		2.323,20

	2008OB400659
	3/5/2008
	8/5/2008
	2.323,20

	2008OB400694
	8/5/2008
	12/5/2008
	2.323,20

	2008OB400885
	30/5/2008
	3/6/2008
	2.323,20

	2008OB401199
	1/7/2008
	3/7/2008
	2.323,20

	2008OB401396
	1/8/2008
		2.323,20

	2008OB401783
	2/9/2008
	4/9/2008
	2.323,20

	2008OB402039
	1/10/2008
	3/10/2008
	2.323,20

	2008OB402146
	31/10/2008
	4/11/2008
	2.323,20

	2008OB402567
	2/12/2008
	4/12/2008
	2.323,20

 ¹ O cálculo do débito atualizado será feito, preferencialmente, pela data do crédito.
² Conforme extratos à peça 1, p. 60-110
Valor atualizado até 24/6/2018, com juros: R$ 60.826,17 (peça 27) 
	       Pnae Quilombola¹

	Ordem bancária
	Data da OB
	Data do crédito²
	Valor (R$) 

	2008OB400034
	4/3/2008
		1.091,20

	2008OB400616
	3/5/2008
	8/5/2008
	1.091,20

	2008OB400684
	8/5/2008
	12/5/2008
	1.091,20

	2008OB400752
	30/5/2008
	3/6/2008
	1.091,20

	2008OB401085
	1/7/2008
	3/7/2008
	1.091,20

	2008OB401544
	1/8/2008
	5/8/2008
	1.091,20

	2008OB401687
	2/9/2008
	4/9/2008
	1.091,20

	2008OB402011
	1/10/2008
	3/10/2008
	1.091,20

	2008OB402182
	31/10/2008
	4/11/2008
	1.091,20

	2008OB402515
	2/12/2008
	4/12/2008
	1.091,20

 ¹ O cálculo do débito atualizado será feito, preferencialmente, pela data do crédito.
² Conforme extratos à peça 1, p. 60-110
Valor atualizado até 24/6/2018, com juros: R$ 28.569,87 (peça 28) 
      
	Pnae Fundamental¹

	Ordem bancária
	Data da OB
	Data do crédito²
	Valor (R$) 

	2008OB400075
	4/3/2008
	6/3/2008
	14.858,80

	2008OB400470
	3/5/2008
	8/5/2008
	14.858,80

	2008OB400708
	8/5/2008
	12/5/2008
	14.858,80

	2008OB400939
	30/5/2008
	3/6/2008
	14.858,80

	2008OB401164
	1/7/2008
	3/7/2008
	14.858,80

	2008OB401388
	1/8/2008
		14.858,80

	2008OB401654
	2/9/2008
	4/9/2008
	14.858,80

	2008OB401905
	1/10/2008
	3/10/2008
	14.858,80

	2008OB402178
	31/10/2008
	4/11/2008
	14.858,80

	2008OB402591
	2/12/2008
	4/12/2008
	14.858,80

 ¹ O cálculo do débito atualizado será feito, preferencialmente, pela data do crédito.
² Conforme extratos à peça 1, p. 60-110
Valor atualizado até 24/6/2018, com juros: R$ 389.034,04 (peça 29) 
      
	Pnae Creche

	Ordem bancária
	Ordem bancária
	Data do crédito¹
	Valor (R$) 

	2008OB400070
	4/3/2008
	6/3/2008
	1.038,40

	2008OB400520
	3/5/2008
	8/5/2008
	1.038,40

	2008OB400700
	8/5/2008
	12/5/2008
	1.038,40

	2008OB400803
	30/5/2008
	3/6/2008
	1.038,40

	2008OB401156
	1/7/2008
	3/7/2008
	1.038,40

	2008OB401446
	1/8/2008
	5/8/2008
	1.038,40

	2008OB401758
	2/9/2008
	4/9/2008
	1.038,40

	2008OB401990
	1/10/2008
	3/10/2008
	1.038,40

	2008OB402191
	31/10/2008
	4/11/2008
	1.038,40

	2008OB402494
	2/12/2008
	4/12/2008
	1.038,40

 ¹ Conforme extratos à peça 1, p. 60-110
 Valor atualizado até 24/6/2018, com juros: R$ 27.187,45 (peça 30) 
c) aplicar multa ao Ito Meireles, CPF XXX.166.945-XX, com fundamento no art. 57 da Lei 8.443/1992 c/c o art. 267 do RI/TCU, fixando o prazo de quinze dias, a partir da notificação, para que, nos termos do art. 214, inciso III, alínea 'a', do RI/TCU, comprove perante este Tribunal o recolhimento aos cofres do Tesouro Nacional do valor atualizado monetariamente desde a data do acórdão que vier a ser proferido até a data do efetivo recolhimento, se for pago após o vencimento, na forma da legislação em vigor;
d) autorizar, desde logo, a cobrança judicial das dívidas nos termos do art. 28, inciso II, da Lei 8.443/1992 c/c o art. 219, inciso II, do RI/TCU, caso não atendida a notificação;
e) autorizar, desde logo, com fundamento no art. 26 da Lei 8.443/1992 c/c o art. 217 do RI/TCU, caso seja do interesse do responsável, o parcelamento da dívida em até 36 (trinta e seis) parcelas, incidindo sobre cada uma, corrigida monetariamente, os juros de mora devidos, sem prejuízo de alertá-la de que, caso opte por essa forma de pagamento, a falta de comprovação do recolhimento de qualquer parcela implicará o vencimento antecipado do saldo devedor, nos termos do art. 26, parágrafo único, da Lei 8.443/1992 c/c o art. 217, § 2º, do RI/TCU.
f) recomendar ao Fundo Nacional de Desenvolvimento da Educação que, nos casos em que a irregularidade motivadora da instauração da tomada de contas especial seja ausência ou invalidade do parecer do Conselho Social respectivo (CAE, CACS, etc.) , realize a análise dos demais documentos presentes na prestação de contas no que concerne à execução orçamentária, financeira, demonstrativos, processos licitatórios, notas fiscais, empenhos, extratos bancários, recibos ou quaisquer outros atos, fatos e/ou documentos."
2.	O Ministério Público/TCU, neste feito representado pelo Procurador Sérgio Ricardo Costa Caribé, proferiu seu parecer à peça 35, vazado nos seguintes termos:
"Trata-se de tomada de contas especial (TCE) instaurada pelo Fundo Nacional de Desenvolvimento da Educação (FNDE) em desfavor do Sr. Ito Meireles, exPrefeito do Município de Taperoá - BA (gestão 2005-2008) , em razão da impugnação total das despesas relativas aos recursos repassados no âmbito do Programa Nacional de Alimentação Escolar no exercício de 2008 (Pnae/2008) .
Durante o exercício de 2008, foi transferido ao município o montante de R$ 193.116,00, relativo ao Pnae pré-escola, Pnae quilombola, Pnae fundamental e Pnae creche (peça 1, p. 156-158 e 190-192) .
O relatório final do tomador de contas concluiu pela existência de débito no valor total repassado, em face da 'ilegitimidade da signatária do Parecer do CAE - a pessoa que assinou o Parecer do Conselho de Alimentação Escolar não consta nos registros do FNDE como Presidente do Conselho' (peça 1, p. 200) .
No âmbito deste Tribunal, realizou-se preliminarmente diligência ao FNDE (peça 9) para que se manifestasse acerca da documentação complementar apresentada pelo exprefeito por meio do Ofício 1/2015, de 15/9/2015 (peça 5) . Segundo o órgão (peça 12) , no entanto, a documentação apresentada não elidiu todas as irregularidades, permanecendo o débito que originou a presente TCE. Diante disso, a SecexPA realizou a citação do Sr. Ito Meireles pela totalidade dos valores transferidos (peça 22) .
A unidade instrutiva considerou as alegações de defesa apresentadas (peça 23) insuficientes para afastar a irregularidade imputada ao responsável, motivo pelo qual propõe, em pareceres uniformes, julgar irregulares as contas do exprefeito, imputando-lhe débito e aplicando-lhe a multa prevista no art. 57 da Lei 8.443/1992 (peças 32-34) .
de minha parte, ponho-me de acordo com o encaminhamento proposto pela SecexPA.
A principal falha apontada pelo FNDE na prestação de contas apresentada diz respeito à ilegitimidade da signatária do parecer do Conselho de Alimentação Escolar (CAE) , Sra. Delza Silva Miranda, uma vez que seu nome não consta entre os membros do referido conselho (peça 1, p. 116 e 200) . Diante disso, a citação do exprefeito Ito Meireles pela SecexPA se deu nos seguintes termos:
O débito é decorrente de:
a) Irregularidade/Ato Impugnado: não comprovação da boa e regular aplicação dos recursos do Pnae /2008, em razão da invalidade do Parecer do CAE que compõe a prestação de contas do Pnae /2008, tendo em vista que foi subscrito por pessoa - Delza Silva Miranda -, que não consta da composição do CAE no sistema do FNDE no período de execução das despesas e de prestação de contas do Pnae/2008 pelo Município de Taperoá/BA. (peça 22) 
Verifico que, conforme destacado pela unidade técnica, as alegações de defesa e documentos apresentados pelo exprefeito à peça 23 não têm o condão de afastar a irregularidade que lhe foi imputada. Em resumo, o responsável alega que não houve dano ao erário, que os recursos foram aplicados regularmente e que o objeto foi devidamente executado, sendo desproporcional sua condenação em débito. Acerca da invalidade do Parecer do CAE, o gestor se limita a defender a legitimidade da signatária, alegando que 'seu nome consta nos registros do FNDE' (peça 23, p. 2 e 15) . Não obstante, não traz qualquer documento que possa corroborar sua alegação.
Ao contrário do alegado pelo exprefeito, as evidências são de que a Sra. Delza Silva Miranda não fazia parte do Conselho de Alimentação Escolar, conforme se depreende dos documentos que constam da peça 1, p. 112-114. Dessa forma, não está demonstrada sua legitimidade para assinar o documento, o que o torna inválido.
Destaco ainda que o parecer que teria sido emitido pela Sra. Delza Silva Miranda aprovando a execução do Pnae 2008 consta tanto da peça 1, p. 58, quanto da peça 23, p. 28. Verifico, no entanto, que as assinaturas nos dois documentos são diferentes, sendo mais um elemento a depor contra a fidedignidade do parecer.
Ademais, como bem assinalado pela SecexPA, a Sra. Delza Silva Miranda assinou também os relatórios de prestação de contas, documentos nos quais é identificada como 'técnico responsável pela execução' (peça 23, p. 22-26) , o que se mostra incompatível com as atividades do CAE, que são de fiscalização da aplicação dos recursos.
Situação semelhante à que se examina foi tratada nos autos do TCProcesso 003.675/2015-7, no âmbito do qual foi exarado o Acórdão 2364/2018-TCU-Segunda Câmara. No voto condutor da referida deliberação, o MinistroRelator Marcos Bemquerer Costa esclarece que a assinatura do parecer por pessoa estranha ao CAE caracteriza vício de competência, devendo o parecer ser considerado nulo, sendo inapto para atestar a regular aplicação dos recursos do Pnae. Por sua pertinência, reproduzo o seguinte excerto do voto de Sua Excelência:
13. Ressalto que as prestações de contas recebidas pelo FNDE têm natureza essencialmente declaratória, pois, em consonância com a sistemática e as regras que regulam o Pnae, as ações de fiscalização mais relevantes cabem ao Conselho de Alimentação Escolar, colegiado incumbido de acompanhar a aplicação dos recursos federais e de receber e analisar a prestação de contas (art. 17, inciso VIII, da Resolução CD/FNDE 32/2006) . Logo, o CAE constitui-se em importante instância de controle sobre a correção do uso dos recursos do Pnae.
14. Dessarte, a nulidade dos pareceres, por falta de assinatura de titulares competentes, impede a comprovação da boa e regular aplicação dos valores federais. (destacamos) 
Nesse sentido tem se posicionado a jurisprudência desta Corte, conforme se depreende dos Acórdãos 2.688/2014, 4.811/2015 e 4.716/2018-TCU-2ª Câmara. Assim, sendo o parecer do CAE documento imprescindível para atestar a regularidade da aplicação dos recursos transferidos pelo Pnae, sua invalidade enseja, por si só, a irregularidade das contas do exprefeito e a aplicação de multa, conforme proposto pela unidade técnica.
A SecexPA destaca também que a documentação constante dos autos é insuficiente para demonstrar a regularidade da execução financeira, tendo em vista a ausência de alguns extratos bancários e, ainda, a impossibilidade de estabelecer completamente o nexo entre os extratos disponíveis, a relação de pagamentos e as notas fiscais apresentadas na prestação de contas (peça 32, p. 5-9) .
Ainda que tal ocorrência não tenha constado explicitamente da citação, a coerência da documentação apresentada a título de prestação de contas é indispensável para comprovação da boa e regular aplicação dos recursos, sendo dever de todos os gestores de recursos públicos. Por força do que dispõe o art. 70, parágrafo único, da Constituição Federal, compete ao gestor prestar contas da integralidade das verbas federais recebidas, cabendo-lhe o ônus da prova quanto à boa e regular aplicação desses recursos. Tal entendimento está consolidado nesta Corte de Contas, conforme se verifica nos Acórdão 1577/2014-TCU-Segunda Câmara, 6.716/2015-TCU-1ª Câmara, 9.254/2015-TCU-2ª Câmara, 9.820/2015-TCU-2ª Câmara e 659/2016-TCU-2ª Câmara.
Diante do exposto, este membro do Ministério Público de Contas manifesta-se de acordo com o encaminhamento sugerido pela unidade técnica às peças 32-34."
É o relatório.

Romeu Ramos Moreira Júnior (OAB/BA 48.522).

Procurador Sergio Ricardo Costa Caribé.

TOMADA DE CONTAS ESPECIAL. NÃO COMPROVAÇÃO DA REGULAR APLICAÇÃO DOS RECURSOS RELATIVOS AO PROGRAMA NACIONAL DE ALIMENTAÇÃO ESCOLAR. INVALIDADE DO PARECER DO CAE EM FACE DA ILEGITIMIDADE DO SIGNATÁRIO PARA ASSINAR TAL DOCUMENTO ESSENCIAL À PRESTAÇÃO DE CONTAS DOS RECURSOS. CITAÇÃO. ALEGAÇÕES DE DEFESA INSUFICIENTES PARA O AFASTAMENTO DA IRREGULARIDADE. CONTAS IRREGULARES. DÉBITO. MULTA.

TOMADA DE CONTAS ESPECIAL (TCE)

Secretaria do TCU no Estado do Pará (Sec-PA).

Trata-se de tomada de contas especial instaurada pelo Fundo Nacional de Desenvolvimento da Educação em face do Sr. Ito Meireles, exPrefeito do Município de Taperoá/BA, em razão da não comprovação da regular aplicação dos recursos transferidos para a execução de ações do Programa Nacional de Alimentação Escolar (Pnae) , por meio de documentação idônea comprobatória, exigida nos termos dos normativos do FNDE.
2.	Consoante exposto no relatório precedente, chegada a tomada de contas especial a este Tribunal, o responsável foi citado em face da não comprovação da boa e regular aplicação dos recursos do Pnae/2008, em razão da invalidade do Parecer do CAE que compõe a prestação de contas do Pnae/2008, tendo em vista que foi aquele parecer subscrito por pessoa que não consta da composição do referido conselho cadastrada no sistema do FNDE no período de execução das despesas e de prestação de contas dos recursos transferidos.
3.	Em suas alegações de defesa o responsável não conseguiu afastar a irregularidade imputada, razão pela qual a unidade técnica e o Ministério Público/TCU, em pronunciamentos uniformes, propõem o julgamento pela irregularidade das contas, com condenação do responsável em débito e aplicação de multa proporcional, dentre outras providências.
4.	Alinho-me integralmente às análises e conclusões constantes dos pareceres, razão pela qual as acolho como razões de decidir. Sem embargo, cabe ressaltar, como já feito anteriormente pelo representante do Ministério Público, que consoante consignado no precedente Acórdão 2364/2018-TCU-Segunda Câmara (Rel. o Ministro-Substituto Marcos Bemquerer Costa) , as prestações de contas recebidas pelo FNDE têm natureza essencialmente declaratória, pois, em consonância com a sistemática e as regras que regulam o Programa Nacional de Alimentação Escolar, as ações de fiscalização mais relevantes cabem ao Conselho de Alimentação Escolar, colegiado incumbido de acompanhar a aplicação dos recursos federais e de receber e analisar a prestação de contas (art. 17, inciso VIII, da Resolução CD/FNDE 32/2006 e arts. 18 e 19 da Lei 11.947/2009) , de modo que a nulidade dos pareceres desse órgão colegiado, em face de vícios relacionados à assinatura dos titulares competentes, impede a comprovação da boa e regular aplicação dos valores federais repassados.
5.	Dessarte, sendo esse o vício responsável por, em primeira instância, causar a impugnação total da prestação de contas apresentada, e uma vez não sanado, entendo que de fato devem as contas ser julgadas irregulares por este Tribunal, com fundamento nos arts. 16, inciso III, alínea "b", e 19, caput, da Lei 8.443/1992, imputando-se ao responsável débito e multa proporcional. Além do mais, como ressaltado nos pareceres, em Direito Financeiro compete ao responsável o ônus de comprovar a boa e regular aplicação dos recursos públicos que lhe foram confiados, nos termos do art. 70, parágrafo único, da Constituição Federal, e não o contrário, como aduzido em suas alegações de defesa.
6.	Deixo de acolher apenas a proposição de que seja autorizado o recolhimento parcelado da dívida, uma vez que não foi esse parcelamento requerido pelo responsável, e considerando que pode ele assim fazê-lo em qualquer face do processo, nos termos do art. 217 do Regimento Interno/TCU.
	Ante o exposto, acolhendo as proposições da unidade técnica e do Ministério Público/TCU, com o ajuste referido, manifesto-me por que o Tribunal aprove o acórdão que ora submeto à deliberação deste Colegiado.
TCU, Sala das Sessões Ministro Luciano Brandão Alves de Souza, em 19 de fevereiro de 2019.
AUGUSTO SHERMAN CAVALCANTI 
Relator